【裁判字號】    97,簡,483
【裁判日期】    971027
【裁判案由】    菸酒管理法
【裁判全文】
臺北高等行政法院判決
                                       97年度簡字第483號
原      告  甲○○
被      告  桃園縣政府
代  表  人  乙○○（縣長）
上列當事人間因菸酒管理法事件，原告不服財政部中華民國97年
7 月7 日台財訴字第09700296970 號訴願決定，提起行政訴訟。
本院判決如下：
    主  文
原告之訴駁回。
訴訟費用由原告負擔。
    事實及理由
一、事實概要：
    原告未經主管機關許可，私自釀造產製酒品，於民國（下同
    ）96年11月28日為被告菸酒聯合稽查小組會同桃園縣政府警
    察局大溪分局（下稱大溪分局）三民派出所員警，於桃園縣
    復興鄉三民村17鄰基國派65號，當場查獲私釀米酒成品23桶
    （共97公升）及米酒半成品7 桶（共1,250 公升），合計1,
    347 公升及供產製器具蒸鍋、瓦斯爐各1 組，扣案酒品經抽
    樣送臺灣檢驗科技股份有限公司（下稱臺灣檢驗科技公司）
    檢驗結果，酒精度達24.7% ，核屬菸酒管理法第4 條第1 項
    所稱之酒。原告涉嫌違反菸酒管理法第46條規定，經被告審
    理違章成立，乃依同法第46條及第58條規定，以97年3 月10
    日府財金菸字第0970074479號裁處書（下稱原處分），處原
    告罰鍰新臺幣（下同）10萬元，並沒入私釀米酒成品97公升
    、半成品1,250 公升及供產製器具蒸鍋、瓦斯爐各1 組。原
    告不服，提起訴願，經財政部97年7 月7 日台財訴字第0970
    0296970 號訴願決定駁回，原告仍不服，遂提起本件行政訴
    訟。
二、兩造聲明：
  (一)原告聲明：訴願決定及原處分均撤銷。
  (二)被告聲明：駁回原告之訴。
三、兩造之爭點：
    被告依菸酒管理法相關規定作成原處分是否適法？
  (一)原告主張之理由：
    1.原告主張其為開發高級酒，花費8 年時間及積蓄，惟所開
      發之產品尚未上市，即遭查獲，因此原告始了解政府利用
      財團立法（菸酒法），致台糖、台酒及其他酒廠等都在賣
      假米酒1 瓶25元。
    2.原告私自開發新產品，未報備，不繳交研究報告等就是違
      法，除處罰10萬元以上，且2 年內不得申請製酒。
    3.財團結合政府坑殺發明家及同業已無疑義，上自各級政府
      、財長，下至派出所，亦依此菸酒管理法而得以坐地分贓
      。
    4.被告以特別法作為菸酒管理法之法源，如同以藥品管理法
      來管制維他命一樣，顯係架空憲法之藉口，達到圖利財團
      之目的。
    5.菸酒管理法關於試作研發而未報備者，處10萬元罰鍰等規
      定，違反平等及比例原則。
  (二)被告主張之理由：
    1.按「本法所稱主管機關：在中央為財政部；在直轄市為直
      轄市政府；在縣（市）為縣（市）政府。」、「本法所稱
      酒，指含酒精成分以容量計算超過0.5%之飲料、其他可供
      製造或調製上項飲料之未變性酒精及其他製品。」、「本
      法所稱私菸、私酒，指未經許可產製或輸入之菸酒。」、
      「產製私菸、私酒者，處新臺幣10萬元以上100 萬元以下
      罰鍰。但查獲物查獲時現值超過新臺幣100 萬元者，處查
      獲物查獲時現值1 倍以上5 倍以下罰鍰。」及「依本法查
      獲之私菸、私酒、劣菸、劣酒與供產製私菸、私酒之原料
      、器具及酒類容器，沒收或沒入之。」分別為菸酒管理法
      第2 條、第4 條第1 項前段、第6 條、第46條第1 項及第
      58條所明定。次按「依本法第46條第1 項前段規定裁罰之
      案件，第1 次查獲者，除查獲現值未達新臺幣10萬元者，
      處以新臺幣10萬元之罰鍰外，查獲現值超過新臺幣10萬元
      者，處以查獲現值加計新臺幣10萬元之罰鍰，最高處以新
      臺幣100 萬元罰鍰；…。」復為菸酒查緝及檢舉案件處理
      作業要點第45點第1 款所規定。又「產製私菸、私酒未逾
      一定數量且供自用者，不罰。所稱『一定數量』如下：…
      二、產製私酒之成品及半成品合計每戶100 公升。」為財
      政部93年7 月1 日台財庫字第09303509840 號函公告規定
      。
    2.本件原告訴訟理由略謂：「（一）我為了開發高級酒，用
      掉了8 年的時間及積蓄，產品尚未上市就被抓了，也因此
      我才了解到，政府利用財團立法（菸酒管理法），致台糖
      、台酒及其他酒廠等都在賣假米酒1 瓶25元。（二）我私
      自開發新產品，未報備，不繳交研究報告等就是違法，除
      罰10萬元以上，兩年內不得申請製酒。（三）財團結合政
      府坑殺發明家及同業已無疑異（義），各級政府，財長始
      ，下至派出所，亦依此菸酒法而得以坐地分贓。（四）以
      特別法作為菸酒法的法源，正如以藥品管理法來管制維他
      命一樣，是架空憲法的藉口。（五）菸酒法規定，試作研
      發、不報備處10萬元罰款等規定，違反了法源公平原則及
      各國的正義比率原則。懇請撤銷裁罰云云，資為爭議。
    3.卷查本案原告未經主管機關許可產製私酒，為被告菸酒聯
      合稽查小組會同大溪分局三民派出所員警於桃園縣復興鄉
      三民村17鄰基國派65號，當場查獲私釀米酒成品23桶（共
      97公升）、米酒半成品7 桶（共1,250 公升），合計1,34
      7 公升，及供產製器具蒸鍋、瓦斯爐各1 組；扣案酒品經
      抽樣送臺灣檢驗科技公司檢驗結果，酒精度達24.7% ，核
      屬菸酒管理法第4 條第1 項所稱之酒，有被告96年11月28
      日查獲違法嫌疑菸酒案件現場處理紀錄表、扣押物收據、
      照片及大溪分局調查筆錄暨臺灣檢驗科技公司檢驗報告等
      資料可供佐證（見原處分卷第32至63頁）。被告經依行政
      程序法第102 條規定通知原告陳述意見，原告亦於97年1
      月19日書具陳述書坦承不諱（見原處分卷第26至28頁）。
    4.第查，「本法所稱主管機關：在中央為財政部；在直轄市
      為直轄市政府；在縣（市）為縣（市）政府。」為菸酒管
      理法第2 條規定，又為執行菸酒稽查及取締業務，財政部
      於90年1 月20日台財庫第0000000000號核定菸酒查緝及檢
      舉案件處理作業要點，93年7 月1 日台財庫中字第093039
      09740 號函修正發布，並自同年7 月1 日施行。依行政程
      序法第159 條及第161 條規定，自有拘束訂定機關、其下
      級機關及屬官之效力。復按菸酒管理法第46條第1 項前段
      規定：「產製私菸、私酒者，處新臺幣10萬元以上100 萬
      元以下罰鍰。」本案原告未經許可釀製私酒之行政罰案件
      ，因產製數量已逾財政部93年7 月1 日台財庫字第093035
      09840 號公告供自用不罰之數量限制，違章事證明確，其
      裁罰參考基準，財政部於上開作業要點第45點第1款 訂有
      明文規範。被告經審酌原告為初犯，乃依菸酒管理法第46
      條、第58條及上開作業要點第45點第1 款規定，在法令之
      授權範圍內，核處最低罰鍰10萬元，並沒入私釀米酒成品
      97公升、米酒半成品1,250 公升及供產製器具蒸鍋、瓦斯
      爐各1 組；是以被告所為之處分，業已適法處置，並無不
      合。至原告訴稱政府利用財團立法、坑殺發明家及試作研
      發等語，顯係推諉卸責之詞，顯不足採。
四、本院之判斷：
  (一)按「本法所稱酒，指含酒精成分以容量計算超過0.5%之飲料
    …之未變性酒精及其他製品。」、「本法所稱私菸、私酒，
    指未經許可產製或輸入之菸酒。」、「產製私菸、私酒者，
    處新臺幣10萬元以上100 萬元以下罰鍰。但查獲物查獲時現
    值超過新臺幣100 萬元者，處查獲物查獲時現值1 倍以上5
    倍以下罰鍰。」及「依本法查獲之私菸、私酒、劣菸、劣酒
    與供產製私菸、私酒之原料、器具及酒類容器，沒收或沒入
    之。」分別為菸酒管理法第4 條第1 項前段、第6 條、第46
    條第1 項及第58條所明定。次按「依本法第46條第1 項前段
    規定裁罰之案件，第1 次查獲者，除查獲現值未達新臺幣10
    萬元者，處以新臺幣10萬元之罰鍰外，查獲現值超過新臺幣
    10萬元者，處以查獲現值加計新臺幣10萬元之罰鍰，最高處
    以新臺幣100 萬元罰鍰；…。」復為菸酒查緝及檢舉案件處
    理作業要點第45點第1 款所規定。又「產製私菸、私酒未逾
    一定數量且供自用者，不罰。所稱『一定數量』如下：一、
    …二、產製私酒之成品及半成品合計每戶100 公升。」經財
    政部93年7 月1 日台財庫字第09303509840 號函公告有案。
  (二)查原告未經主管機關許可產製私酒，經被告現場查獲米酒成
    品23桶（共97公升）及米酒半成品7 桶（共1,250 公升），
    合計1,347 公升及供產製器具蒸鍋、瓦斯爐各1 組，扣案酒
    品經抽樣送臺灣檢驗科技公司檢驗結果，酒精度達24.7 %，
    核屬菸酒管理法第4 條第1 項所稱之酒，有被告96年11月28
    日查獲違法嫌疑菸酒案件現場處理紀錄表、扣押物收據、照
    片及大溪分局調查筆錄及臺灣檢驗科技公司檢驗報告等資料
    附案可佐，且其產製數量已逾財政部公告產製私酒供自用不
    罰之數量限制，違章事證明確，復審酌原告為初犯，被告乃
    依菸酒管理法第6 條、第46條、第58條及菸酒查緝及檢舉案
    件處理作業要點第45點第1 款規定，在法令之授權裁罰範圍
    內，核處最低罰鍰10萬元，並沒入私釀米酒成品97公升、半
    成品1,250 公升及供產製器具蒸鍋、瓦斯爐各1 組，經核並
    無不法，訴願決定予以維持，亦無不合。原告徒執前詞，訴
    請撤銷，為無理由，應予駁回。
五、本件適用簡易訴訟程序，爰不經言詞辯論逕為判決，併予敘
    明。
據上論結，本件原告之訴為無理由，爰依行政訴訟法第98條第1
項前段、第233 條第1 項、第236 條，判決如主文。
中    華    民    國    97    年    10    月   27     日
                    臺北高等行政法院第二庭
                                    法  官  陳  金  圍
上為正本係照原本作成。
本件以訴訟事件所涉及之法律見解具有原則性者為限，始得於本
判決送達後20日內向本院提出上訴狀並表明上訴理由，如已於本
判決宣示後送達前提起上訴者，應於判決送達後20日內補具上訴
理由（均按他造人數附繕本），且經最高行政法院許可後方得上
訴。
中    華    民    國    97    年    10    月    27    日
                                    書記官  陳  可  欣


司法院資訊處製作；財團法人民間司法改革基金會備份。
